【裁判字號】    95,家訴,92
【裁判日期】    950503
【裁判案由】    給付剩餘財產
【裁判全文】
臺灣臺中地方法院民事判決              95年度家訴字第92號
原      告  甲○○
訴訟代理人  陳中堅律師
被      告  乙○○
訴訟代理人  沈鈺銘律師
上列當事人間請求給付剩餘財產事件，本院於民國九十五年四月
十九日言詞辯論終結，判決如下：
    主      文
原告之訴駁回。
訴訟費用由原告負擔。
    事實及理由
壹、原告主張：兩造前係夫妻關係，於民國九十五年三月八日協
    議離婚並辦妥離婚戶籍登記。兩造婚姻關係存續期間並未約
    定夫妻財產制，依民法第一千零五條之規定，即應以法定財
    產制為夫妻財產制。被告婚前於八十三年七月一日購買門牌
    號碼臺中市西屯區○○○○街三六之五號房屋（包括建號二
    一二七之主建物及建號二一九一之地下停車位等附屬建物）
    ，及其坐落基地即臺中市○○區○○段四八四地號之應有部
    分萬分之六十七，嗣兩造於八十三年十月一日結婚，並於兩
    造婚姻關係存續期間之八十七年三月二十六日，與訴外人廖
    淑慧協議交換，取得原為廖淑慧所有門牌號碼臺中市○○區
    ○○路二二九之九號房屋（包括建號二一六一主建物及建號
    二一九一之地下停車位等附屬建物），及其坐落基地即臺中
    市○○區○○段四八四地號之應有部分萬分之八十（下稱系
    爭不動產），足認上開系爭不動產係被告婚後財產。又原告
    前聲請系爭不動產假扣押，經鈞院民事執行處以九十四年度
    執全字第一八三七號債權人甲○○與債務人乙○○間假扣押
    強制執行事件受理，並於九十四年七月二十一日以中院清民
    執九四執全申字第一八三七號函，函請臺中市中興地政事務
    所，就系爭不動產辦理不動產查封登記，乃被告為減少原告
    剩餘財產分配之請求，即提供反擔保，並聲請塗銷查封登記
    ，鈞院於九十四年八月一日以中院清民執九四執全申字第一
    八三七號函，函請臺中市中興地政事務所塗銷系爭不動產查
    封登記，被告旋即於九十四年八月十一日將系爭不動產移轉
    登記予訴外人張鎮文，復被告僅憑土地登記簿謄本上面記載
    原因發生日期為九十四年六月十五日，即認定其與訴外人張
    鎮文之買賣時間點為九十四年六月十五日，殊嫌武斷，況買
    賣契約在未經公證之情況下，被告儘可與買受人為倒填日期
    之行為，故縱使被告提出其與訴外人張鎮文之買賣契約書，
    其上載明買賣日期為九十四年六月十五日，亦不足採信。是
    依上開被告提供反擔保後，迅速將系爭不動產移轉登記予訴
    外人張鎮文之事證，已足以證明被告確有意圖減少原告剩餘
    財產分配之請求，因此處分系爭不動產之情事，故依民法第
    一千零三十條之三第一項前段及第一千零三十條之四第一項
    之規定，應將系爭不動產視為原告現存之婚後財產。上開系
    爭不動產價值新臺幣（下同）三百七十萬元，爰依民法第一
    千零三十條之一剩餘財產分配請求權之規定，訴請被告給付
    原告一百八十五萬元。退萬步言之，縱鈞院認定系爭不動產
    係屬被告之婚前財產，惟系爭不動產交換前之前身，即門牌
    號碼臺中市西屯區○○○○街三六之五號房屋（包括建號二
    一二七之主建物及建號二一九一之地下停車位等附屬建物）
    及其坐落基地即臺中市○○區○○段四八四地號之應有部分
    萬分之六十七，係原告與被告各出資二百萬元合資購買，並
    貸款一百二十萬元，貸款部分，原告按月自大安商業銀行提
    領現金，存入被告合作金庫五權支庫帳戶內，以供扣繳，信
    託登記在被告名義下，被告未經原告同意，擅自處分系爭不
    動產，並將賣得價金據為己有，顯然故意不法侵害原告之權
    利，復被告出售系爭不動產所取得之價金，超過其出資部分
    顯然係無法律上之原因而受有利益，致原告受有損害，原告
    自得依侵權行為及不當得利之法律關係，追加請求被告應返
    還原告二百萬元等語。並聲明：(一)先位聲明：被告應給付原
    告一百八十五萬元。(二)被告應給付原告二百萬元，及自起訴
    狀繕本送達翌日起至清償日止，按週年利率百分之五計算之
    利息。
貳、被告則以：兩造於八十三年十月一日結婚，被告係於婚前之
    八十三年七月一日購買門牌號碼臺中市西屯區○○○○街三
    六之五號房屋（包括建號二一二七之主建物及建號二一九一
    之地下停車位等附屬建物），及其坐落基地即臺中市○○區
    ○○段四八四地號之應有部分萬分之六十七，被告胞姊廖淑
    慧則購買系爭不動產。八十七年三月二十六日，被告與胞姊
    廖淑慧二人協議交換上開名下之不動產，就二房屋共同坐落
    之臺中市○○區○○段四八四地號土地，被告與胞姊二人均
    係應有部分，故僅就二人分別持有之萬分之八十及萬分之六
    十七之差額部分即萬分之十三，由被告以十三萬六千四百八
    十八元向胞姊購買，亦即被告與胞姊就建物部分為交換，土
    地差額部分即臺中市○○區○○段四八四地號土地應有部分
    萬分之十三為買賣，故原告主張剩餘財產分配之系爭不動產
    ，係被告以八十七年三月二十六日婚前取得之房地與胞姊廖
    淑慧交換所取得，即為被告婚前財產之變形，並非被告婚後
    增加之財產，自不得列入剩餘財產之分配。又兩造婚姻關係
    破裂後，關係如同水火，被告搬離兩造原先住處（即臺中市
    西屯區○○路二二九之九號）後，即不欲再返回居住以免觸
    景傷情，故欲將系爭不動產出賣。九十四年五月二十七日，
    被告與力霸房屋簽立委託銷售契約書，由力霸房屋代為銷售
    系爭不動產，並於九十四年六月十五日，與訴外人張鎮文訂
    立買賣契約書，之後因無法辦理過戶登記，被告始知系爭不
    動產已遭原告假扣押，被告為履行與訴外人張鎮文之契約義
    務，即於九十四年七月中旬籌錢辦理反擔保以撤銷查封登記
    辦理過戶登記，被告於委託仲介公司銷售及與訴外人張鎮文
    簽立買賣契約書時，原告均尚未為假扣押之聲請或提起本件
    訴訟，被告無從知悉原告欲主張剩餘財產分配，自無意圖減
    少原告剩餘財產之分配甚明；系爭不動產之前身並非兩造合
    資購買信託登記予被告，被告自有權處分該不動產等語，資
    為抗辯。並聲明：原告之訴駁回。
參、得心證之理由：
甲、關於程序部分
    原告於九十五年四月十四日具狀追加備位聲明，請求法院依
    侵權行為及不當得利之法律關係，判決被告應給付原告二百
    萬元及自訴狀繕本送達翌日起至清償日止，按週年利率百分
    之五計算之利息。觀之前開書狀意旨，原告主張縱認定系爭
    不動產係屬被告之婚前財產，惟系爭不動產交換前之前身，
    即門牌號碼臺中市西屯區○○○○街三六之五號房屋（包括
    建號二一二七之主建物及建號二一九一之地下停車位等附屬
    建物）及其坐落基地即臺中市○○區○○段四八四地號之應
    有部分萬分之六十七，係原告與被告各出資二百萬元合資購
    買，並貸款一百二十萬元，貸款部分，原告按月自大安商業
    銀行提領現金，存入被告合作金庫五權支庫帳戶內，以供扣
    繳，信託登記在被告名義下，被告未經原告同意，擅自處分
    系爭不動產，並將賣得價金據為己有，顯然故意不法侵害原
    告之權利，復被告出售系爭不動產所取得之價金，超過其出
    資部分顯然係無法律上之原因而受有利益，致原告受有損害
    ，原告自得依侵權行為及不當得利之法律關係，請求被告賠
    償。而被告則於九十五年四月十九日當庭表示不同意原告前
    述追加（詳本院九十五年四月十九日言詞辯論筆錄）。經查
    ，本件原告原係依民法第一千零三十條之一請求兩造剩餘財
    產之分配，是其原訴訟（即先位之訴）所應審酌者為兩造剩
    餘財產之多寡併如何分配；此與原告前開追加之訴係以被告
    故意不法侵害原告之權利或被告無法律上原因而受有利益，
    兩者請求之基礎事實、法院審酌範圍、兩造攻擊防禦方法顯
    有不同，核與民事訴訟法第二百五十五條第一項各款之規定
    不符；本件原告所追加者與原起訴（即先位之訴）無涉，宜
    另循其他民事訴訟程序解決，是原告前開追加之訴於法不合
    ，不應准許。
乙、實體部分：
一、原告主張兩造原係夫妻關係，於九十五年三月八日協議離婚
    並辦妥離婚戶籍登記之事實，有原告提出戶籍謄本一份在卷
    可稽，又因兩造婚姻關係存續期間，未登記任何夫妻財產制
    ，依法應適用法定財產制，合先敘明。
二、按法定財產關係消滅時，夫或妻現存之婚後財產，扣除婚姻
    關係存續中所負債務後，如有剩餘，其雙方剩餘財產之差額
    ，應平均分配。但因繼承或其他無償取得之財產及慰撫金不
    在此限。民法第一千零零五條、第一千零三十條之一第一項
    分別定有明文。另因民法第一千零三十條之一第一項前段之
    規定係於七十四年六月三日公布（同年月五日生效），而同
    上開日期修正公布生效之民法親屬編施行法第一條後段規定
    ：「關於親屬之事件，其在民法親屬編修正前發生者，除該
    施行法有特別規定外，不適用修正後之規定」。又按親屬編
    施行法增訂第六條之二規定，中華民國九十一年民法親屬編
    修正前適用聯合財產制之夫妻，其特有財產或結婚時之原有
    財產，於修正施行後視為夫或妻之婚前財產；婚姻關係存續
    中取得之原有財產，於修正施行後視為夫或妻之婚後財產。
    根據行政院提出之立法理由謂，修正前夫或妻在聯合財產制
    （即法定財產制）之所有財產區分為特有財產與原有財產，
    其中特有財產及結婚時之原有財產，係不列入剩餘財產之分
    配，修正後，法定財產制，係將夫或妻之財產區分為婚前財
    產與婚後財產，其中婚前財產亦為不列入剩餘財產之分配，
    為保障人民之既得權益，並使現存之法律關係得順利過渡至
    法律修正施行之後，爰增訂修正前結婚而婚姻關係尚存續夫
    妻之特有財產及結婚時之原有財產，仍得排除於剩餘財產分
    配之列，至於婚姻關係存續期間取得之原有財產，則仍列入
    分配。由此可知，本條文之規範，僅係針對修正施行前採用
    法定財產制之夫妻，其過渡至修正後繼續採用法定財產制時
    ，就修正前本不應列入剩餘財產分配之財產名稱，由「特有
    財產或結婚時之原有財產」，變更為「婚前財產」；而得列
    入剩餘財產分配之財產名稱，由「婚姻關係存續中取得之原
    有財產」，變更為「婚後財產」；至於財產範圍完全不受影
    響。揆之上開說明，剩餘財產之計算為：婚後財產－婚後負
    債－因繼承取得之財產－因無償取得之財產－慰撫金＝各自
    之剩餘財產（負數以零計算）；（剩餘財產多者－剩餘財產
    較少者）÷2＝平均分配額（剩餘財產少者得向多者請求剩
    餘財產分配之數額）。本件兩造間之法定財產制既因離婚而
    消滅，原告主張其得適用民法第一千零三十條之一之剩餘財
    產差額分配請求權，自屬有據。
三、經查：系爭不動產係被告於八十七年三月二十六日，以其於
    婚前之八十三年七月一日取得之房地，即門牌號碼臺中市西
    屯區○○○○街三六之五號房屋（包括建號二一二七之主建
    物及建號二一九一之地下停車位等附屬建物）及其坐落基地
    即臺中市○○區○○段四八四地號之應有部分萬分之六十七
    ，與胞姊廖淑慧交換所取得，有土地登記謄本、建物登記謄
    本、建築改良物登記簿、土地登記簿、中山地政事務所民眾
    閱覽異動索引、公證書、交換所有權移轉契約書、買賣所有
    權移轉契約書等件在卷可證，且為兩造所不爭執，堪信此部
    分為真實。衡之上情，系爭不動產既係被告上述婚前財產之
    轉換變形物，自非屬民法第一千零三十條之一所規定之「婚
    姻關係存續中所取得而現存之婚後財產」，則不應列入夫妻
    剩餘財產差額分配請求權之計算範圍；又縱認原告主張系爭
    不動產係被告婚後財產乙情為真，然系爭不動產已由被告於
    婚姻關係存續期間之九十四年八月十一日移轉登記予訴外人
    張鎮文，已非『現存』之財產，有卷附之土地謄本及建物登
    記謄本各乙份為證；原告雖主張本院於九十四年七月二十一
    日函請臺中市中興地政事務所，就系爭不動產辦理不動產查
    封登記，被告提供反擔保聲請塗銷查封登記後，旋即於九十
    四年八月十一日將系爭不動產移轉登記予訴外人張鎮文，且
    買賣契約在未經公證之情況下，被告儘可與買受人為倒填日
    期之行為，足認被告確有意圖減少原告剩餘財產分配之請求
    ，應將系爭不動產視為原告現存之婚後財產云云，並提出本
    院民事執行處囑託查封登記書乙份為證。然被告於九十四年
    五月二十七日，即與力霸房屋簽立委託銷售契約書，於九十
    四年六月十五日，即與訴外人張鎮文訂立買賣契約書之情事
    ，此有委託銷售契約書、不動產買賣契約書附卷可參，足認
    被告於委託仲介公司銷售及與訴外人張鎮文簽立買賣契約書
    時，被告尚無從知悉原告就系爭不動產聲請假扣押、欲請求
    剩餘財產分配，則被告自無意圖減少原告剩餘財產之分配甚
    明。原告未能就被告有為減少原告對於剩餘財產之分配之故
    意舉證以實其說，自難遽依原告之主張，將系爭不動產追加
    計算，視為被告現存之婚後財產。
四、綜上所述，本件原告與被告於婚姻關係存續中既未約定夫妻
    財產制，即應以（通常）法定財產制為其夫妻財產制，嗣雙
    方於九十五年三月八日協議離婚，並辦妥離婚登記，已如前
    述，是雙方夫妻法定財產關係即自九十五年三月八日因離婚
    而消滅。再者，被告於婚姻關係存續中，所取得而現存之財
    產為零，並無任何剩餘財產。從而，原告依民法第一千零三
    十條之一規定，請求被告給付原告系爭不動產價值三百七十
    萬元之二分之一即一百八十五萬元，為無理由，應予駁回。
肆、訴訟費用負擔的依據：民事訴訟法第七十八條。
中    華    民    國    95    年    5     月    3     日
                  家事法庭    法  官  簡賢坤
以上為正本係照原本作成。
如對本判決上訴，須於判決送達後二十日之不變期間內，向本院
提出上訴狀（須附繕本）。
中    華    民    國    95    年    5     月    3     日
                              書記官  林錦源


司法院資訊處製作；財團法人民間司法改革基金會備份。
